臺灣臺中地方法院民事判決　100年度訴字第214號
原　　　告　吳孟達
訴訟代理人　陳浩華律師
被　　　告　宏幃地產開發有限公司
法定代理人　紀幃軒
訴訟代理人　林坤賢律師
　　　　　　邱華南律師
當事人間分配表異議之訴事件，本院於民國100年3月29日言詞辯
論終結，判決如下：
    主    文
原告之訴駁回。
訴訟費用由原告負擔。
    事實及理由
一、原告起訴主張：
  (一)緣訴外人元大國際資產管理股份有限公司（下稱元大公司）
    以其為泛亞商業銀行股份有限公司（其後更名為寶華商業銀
    行股份有限公司，以下仍稱泛亞銀行）對訴外人即原告之母
    吳邱碧雲、訴外人吳俊毅與張栩蘭之債權與擔保物權受讓人
    身分，持鈞院對上述3人核發之95年度促字第87088號確定支
    付命令，及由鈞院另對吳俊毅與張栩蘭所核發95年度促字87
    087號確定支付命令換發之96年度執字第18289號債權憑證為
    執行名義，聲請鈞院以98年度司執字第11711號強制執行事
    件，對原為吳邱碧雲所有、坐落臺中市○○區○○段436之2
    地號土地、權利範圍全部，及同段436之3地號土地、權利範
    圍9/55，暨同段505建號、門牌號碼臺中市○○區○○路2段
    503巷16號房屋、權利範圍全部等不動產，聲請強制執行，
    並主張前述支付命令與債權憑證所載債權，均為上開不動產
    設定登記之本金最高限額新臺幣（下同）4,020,000元抵押
    權（下稱系爭抵押權）所擔保之優先債權。吳邱碧雲在該執
    行程序進行中，於民國97年11月26日逝世，其生前權利義務
    ，由其子女即原告、吳佩玲、吳俊毅與吳孟達限定繼承；又
    元大公司在前述執行程序進行中，於99年4月1日，將其對吳
    俊毅、張栩蘭與吳邱碧雲上述繼承人之債權及擔保物權等從
    屬權利，讓與被告。
  (二)上開不動產經鈞院前述強制執行事件於99年8月25日拍賣，
    以5,588,000元拍定，鈞院就拍賣所得價金製作之分配表中
    ，編號7所列債權，乃訴外人吳俊毅與張栩蘭於92年8月22日
    向泛亞銀行所借5,690,000元（下稱訟爭借款），經被告聲
    請強制執行後之未受分配餘額。然訴外人吳邱碧雲係為擔保
    吳俊毅於91年3月13日向泛亞銀行借款3,350,000元，而提供
    上開不動產為泛亞銀行設定系爭抵押權，吳邱碧雲並未同意
    就訟爭借款債權負連帶清償之責，則訟爭借款債權並非系爭
    抵押權擔保效力所及，鈞院製作之分配表，將訟爭借款債權
    列入分配，已有爭議。又吳邱碧雲生前所有之上開不動產，
    僅設定登記有系爭抵押權，並無第二順位抵押權，上開分配
    表編號7，竟將被告列為第二順位抵押權人受分配，益見其
    記載確有違誤。
  (三)被告雖抗辯：吳邱碧雲為泛亞銀行設定系爭抵押權時，所簽
    署之房屋抵押貸款總約定書（下稱系爭約定書）第11條「本
    約定書所稱一切債務，係指立約人對  貴行所負之票據、借
    款、墊款、保證、信用卡等債務，及其他債務，並包括其利
    息、遲延利息、違約金、損害賠償及其他有關費用。立約人
    或連帶保證人提供之擔保物，不問其提供之先後，  貴行均
    得共通流用為立約人對  貴行現在（包括過去所負尚未清償
    ）及將來所負一切債務（包括本金、利息、遲延利息、違約
    金、墊款及任何應付費用）之擔保．．．」之約定，已明示
    系爭抵押權係作為吳邱碧雲及其他借款人對將來借款債務之
    擔保等語。然上開約款係屬定型化契約之條款，而泛亞銀行
    在系爭抵押權設定登記後，未事先告知吳邱碧雲，即貸放訟
    爭借款予吳俊毅與張栩蘭，並謂訟爭借款債權亦在系爭抵押
    權擔保範圍內，增加吳邱碧雲財產上之負擔，對吳邱碧雲顯
    失公平，且泛亞銀行未給予吳邱碧雲審閱期審閱該約款，故
    該約款對吳邱碧雲自不生效力。
  (四)綜上，鈞院就吳邱碧雲所有上開不動產拍賣所得，製作之前
    述分配表，將並非吳邱碧雲所借用或應負保證責任，復非系
    爭抵押權擔保效力所及之訟爭借款債權，列為編號7之優先
    債權而為分配，係屬違誤，為此依據強制執行法第41條規定
    提起分配表異議之訴，並聲明：本院98年度司執字第11711
    號強制執行事件所製作之分配表，分配順序編號7所列被告
    分配金額1,764,314元，應予剔除。
二、被告抗辯：訴外人吳俊毅與吳邱碧雲於91年3月13日向泛亞
    銀行借款3,350,000元，並約定以吳邱碧雲所有之上開不動
    產，設定登記系爭抵押權予泛亞銀行。依吳俊毅、吳邱碧雲
    與泛亞銀行簽訂之系爭約定書第11條約定，立約人所提供之
    擔保物所擔保範圍，包括未來立約人向泛亞銀行所負債務，
    是吳邱碧雲應可認知自己或吳俊毅日後在泛亞銀行往來之任
    何債務，均在系爭抵押權擔保範圍內。則吳俊毅嗣於92年8
    月22日，以訴外人張栩蘭為連帶保證人，向泛亞銀行所借
    5,690,000元（即訟爭借款債權），依上開約定，自在系爭
    抵押權所擔保範圍內。又泛亞銀行前曾聲請鈞院強制執行，
    以資受償訟爭借款債權，尚餘1,764,314元未獲清償，經鈞
    院發給96年度執字第18289號債權憑證；被告既為訟爭借款
    債權之受讓人，就系爭抵押權標的物在鈞院98年度司執字第
    11711號強制執行事件中拍賣所得價金，自得以第一順位抵
    押權人身分參與分配。再者，系爭約定書之內容，係經過金
    管會審核，並無不公平之情形，且類此約定內容，在全國各
    金融機構已行之多年，泛亞銀行亦係因訟爭借款債權依該約
    定書第11條約定，為系爭抵押權擔保效力所及，始願貸放該
    筆款項予吳俊毅，若謂該約款為無效，對全國銀行作業會產
    生衝擊。又訟爭借款債權既在系爭抵押權擔保之範圍內，應
    為第一順位抵押權所擔保債權，鈞院製作之上開分配表編號
    7之「債權種類」欄雖誤載為第二順位抵押權，致造成原告
    誤解，惟其分配結果，符合被告之權利內容，則該項分配之
    效力，不受上開錯誤記載之影響等語，並聲明：駁回原告之
    訴。
三、以下事實為兩造所不爭執，核與原告提出之本院民事執行處
    98年度司執字第11711號強制執行金額計算書分配表，及被
    告提出之房屋抵押貸款總約定書等相符，復據本院依職權調
    取上開強制執行事件案卷查明無誤，堪信為真實：
  (一)訴外人即原告之母吳邱碧雲生前於91年3月13日，將其所有
    之上開不動產，為訴外人泛亞銀行設定本金最高限額4,020,
    000元之系爭抵押權，並簽署系爭約定書。該約定書第11條
    記載：「本約定書所稱一切債務，係指立約人對  貴行所負
    之票據、借款、墊款、保證、信用卡等債務，及其他債務，
    並包括其利息、遲延利息、違約金、損害賠償及其他有關費
    用。立約人或連帶保證人提供之擔保物，不問其提供之先後
    ，  貴行均得共通流用為立約人對  貴行現在（包括過去所
    負尚未清償）及將來所負一切債務（包括本金、利息、遲延
    利息、違約金、墊款及任何應付費用）之擔保；處分擔保物
    所得之款項，由  貴行依相關法律規定抵償債務」。系爭約
    定書之立約人除吳邱碧雲外，另有訴外人吳俊毅與張栩蘭。
  (二)訴外人吳俊毅在系爭抵押權設定登記後，先於91年3月18日
    ，以吳邱碧雲為共同借款人、張栩蘭為連帶保證人，向泛亞
    銀行借款3,350,000元，嗣後，泛亞銀行因吳俊毅屆期未清
    償該筆借款，聲請本院對吳俊毅、吳邱碧雲及張栩蘭核發95
    年度促字第87088號支付命令確定。吳俊毅另於92年8月22日
    ，以張栩蘭為連帶保證人，向泛亞銀行借款5,690,000元（
    即訟爭借款債權），惟亦因屆期未清償，經泛亞銀行聲請對
    吳俊毅與張栩蘭核發95年度促字第87087號支付命令確定，
    泛亞銀行曾持該確定支付命令聲請本院強制執行，以資受償
    訟爭借款債權，惟尚餘1,764,314元未獲清償，經本院發給
    96 年執字第18289號債權憑證。
  (三)泛亞銀行於97年4月29日，將其對吳俊毅、吳邱碧雲、張栩
    蘭截至96年9月30日止未清償之10,209,141元本金暨相關利
    息、遲延利息、違約金、墊付費用等債權，及擔保物權與其
    他一切從屬權利，讓與元大公司，其後由元大公司持本院95
    年度促字第87088號確定支付命令，及96年度執字第18289號
    債權憑證為執行名義，聲請本院以98年度司執字第11711號
    強制執行事件，就上開不動產為強制執行，並主張上述2執
    行名義所載債權，均為系爭抵押權所擔保。吳邱碧雲在該執
    行程序進行中，於97年11月26日逝世，其生前權利義務，由
    其子女即原告、吳佩玲、吳俊毅與吳孟達限定繼承。又元大
    公司在上開執行程序進行中，於99年4月1日，將其對吳俊毅
    、張栩蘭與上述吳邱碧雲繼承人之4,673,450元本金暨相關
    利息、遲延利息、違約金、墊付費用等債權，及擔保物權與
    其他一切從屬權利，讓與被告。
  (四)上開不動產在本院98年度司執字第11711號強制執行事件所
    定拍賣期日，以5,588,000元拍定，本院就拍賣所得價金製
    作之分配表，將訟爭借款債權列為編號7之抵押債權，優先
    受分配。
四、本件兩造爭執之點為：
  (一)訟爭借款債權，是否系爭抵押權擔保效力所及？
  (二)系爭約定書第11條約款之效力如何？
    茲分敘如下：
  (一)訟爭借款債權，為系爭抵押權擔保效力所及：
  1.首按抵押權係屬不動產物權，其設定依民法第758條第1項規
    定，非經登記不生效力，是以抵押權之內容如何，原則上應
    依地政機關之登記為其依據，惟「抵押權所擔保之債權，其
    種類及範圍，屬於抵押權之內容，依法應經登記，始生物權
    之效力，但如因內容過於冗長，登記簿所列各欄篇幅不能容
    納記載，可以附件記載，作為登記簿之一部分。因此關於最
    高限額抵押權所擔保之債權，雖未記載於土地登記簿，然於
    聲請登記時提出之最高限額抵押權設定契約書，有該項債權
    之記載者，此契約書既作為登記簿之附件，自為抵押權效力
    所及」，最高法院著有84年臺上字第1967號判例意旨可資參
    照。經查，系爭抵押權登記之債務人為訴外人吳邱碧雲與吳
    俊毅2人，此有上開不動產登記謄本，附98年度司執字第117
    11號強制執行案卷內可稽，另依該執行卷內所附系爭抵押權
    設定契約書第21項「申請登記以外之約定事項」第2.點所載
    ：「其他約定事項，依照所附『其他約定事項』之約定」，
    而其附件其他約定事項「一般條款」之第1條（下稱其他約
    定事項第1條）則載明：「擔保物提供人所提供之本抵押物
    之擔保範圍，包括債務人、擔保物提供人對抵押權人泛亞商
    業銀行股份有限公司（即泛亞商業銀行包括總行及所屬各分
    支機構）現在（包括過去所負現在尚未清償）及將來所負在
    本抵押權設定契約書所定債權最高限額內（包括新臺幣及各
    種外幣）之借款、票據、墊款、保證、信用卡款及其他一切
    債務（另立之授信契據視為本約定之附件，其效力同於本約
    定）及其利息、遲延利息、違約金、實行抵押權費用、訴訟
    費用與因債務不履行而發生之損害賠償」等語，依其文義，
    已明確表示系爭抵押權擔保之債權範圍，包括債務人（即吳
    邱碧雲、吳俊毅）對泛亞銀行現在所負及將來所負之借款債
    務在內。又本院98年度司執字第11711號強制執行事件分配
    表編號7所列債權，係吳俊毅以訴外人張栩蘭為連帶保證人
    ，向泛亞銀行借用之訟爭借款尚未清償之餘額，有本院96年
    執字第18289號債權憑證在卷足憑，且未為原告所爭執，則
    吳俊毅對泛亞銀行所負訟爭借款債務，自屬系爭抵押權約定
    擔保之債權。原告雖主張：吳邱碧雲與泛亞銀行設定系爭抵
    押權之真意，僅在擔保吳俊毅於91年3月18日向泛亞銀行借
    用之3,350,000元債務，吳邱碧雲既非訟爭借款之借款人或
    保證人，則訟爭借款非系爭抵押權之擔保效力所及云云，惟
    與上開其他約定事項第1條之內容明顯不符；況吳邱碧雲為
    泛亞銀行設定系爭抵押權之目的，倘確如原告所言，係為擔
    保上開單一之借款債權者，其僅須為泛亞銀行設定普通抵押
    權即為已足，當無需設定最高限額抵押權，是原告前述主張
    ，尚難採憑。
  2.次按最高限額抵押權係對於債權人一定範圍內之不特定債權
    ，預定一最高限額，由債務人或第三人提供抵押物予以擔保
    之特殊抵押權。故最高限額抵押權所擔保債權必須為一定範
    圍內所發生之債權。準此以觀，最高限額抵押權不僅有其特
    定性，且最高限額抵押權係從屬於此一定範圍內之法律關係
    ，最高限額抵押權所擔保者，即係此項法律關係所不斷發生
    之債權。該一定範圍之法律關係即為最高限額抵押權之基礎
    關係。至概括最高限額抵押權，因債權人與債務人間無基本
    契約（一定之法律關係）為擔保債權發生之基礎關係，自難
    認屬有效。又修正後民法第881之1第1項、第2項規定：「稱
    最高限額抵押權者，謂債務人或第三人提供其不動產為擔保
    ，就債權人對債務人一定範圍內之不特定債權，在最高限額
    內設定之抵押權」，「最高限額抵押權所擔保之債權，以由
    一定法律關係所生之債權或基於票據所生之權利為限」，其
    立法理由謂最高限額抵押權之設定，其被擔保債權之資格有
    無限制？向有限制說與無限制說二說，鑑於無限制說有礙於
    交易之安全，爰採限制說，除於第一項規定對於債務人一定
    範圍內之不特定債權為擔保外，並增訂第二項限制規定，明
    定以由一定法律關係所生之債權或基於票據所生之權利，始
    得為最高限額抵押權所擔保之債權（日本民法第398條之2參
    考）。所謂一定法律關係，例如買賣、侵權行為等是。至於
    由一定法律關係所生之債權，當然包括現有及將來可能發生
    之債權，及因繼續性法律關係所生之債權，自不待言。修正
    後民法第881之1條第2項規定，依民法物權編施行法第17條
    規定，固不適用於民法物權編修正施行前設定之最高限額抵
    押權，惟其立法意旨，仍足為認定最高限額抵押權約定擔保
    債權範圍是否有效之參考。系爭不動產抵押權設定契約書其
    他約定事項第1條約定之現在（包括過去所負現在尚未清償
    ）將來所負之借款、票據、墊款、保證、信用卡款及其他一
    切債務，其中「其他一切債務」部分，因未明定當事人間之
    基礎法律關係，而泛稱一切債務均在擔保範圍內，屬概括最
    高限額抵押權之約定，此部分概括之約定固屬無效，然除去
    此部分，已明白約定系爭抵押權，係擔保當事人在該抵押權
    存續期間，因「借款」、「票據」、「墊款」、「保證」、
    「信用卡款」等基礎法律關係，於現在及將來所生之債務，
    堪認該約款已表明系爭抵押權所擔保之特定法律關係，而非
    屬概括最高限額抵押權，故符合前揭說明與民法第881之1條
    第1、2項之規定，應屬有效。訟爭借款既為系爭抵押權之登
    記債務人之一吳俊毅，於該抵押權存續期間，因向抵押權人
    即泛亞銀行借款所生之債務，符合該銀行與吳邱碧雲、吳俊
    毅就系爭抵押權所約定擔保之債權範圍，從而自為系爭抵押
    權之擔保效力所及，則被告基於訟爭借款債權與系爭抵押權
    受讓人之地位，就本院拍賣系爭抵押權標的物所得價金優先
    受分配，以資受償訟爭借款債權，並無不合。
  (二)系爭約定書第11條並無違反民法第247條之1之情形，應屬有
    效：
    次按「依照當事人一方預定用於同類契約之條款而訂定之契
    約，為左列各款之約定，按其情形顯失公平者，該部分約定
    無效：．．．二、加重他方當事人之責任者。．．．四、其
    他於他方當事人有重大不利益者」，民法第247條之1第2、4
    款定有明文。惟88年4月21日民法債編增訂該條規定之立法
    理由，乃鑑於我國國情及工商發展之現況，經濟上強者所預
    定之契約條款，他方每無磋商變更之餘地，為使社會大眾普
    遍知法、守法，防止契約自由之濫用及維護交易之公平，而
    列舉4款有關他方當事人利害之約定，為原則上之規定，明
    定「附合契約」之意義，及各款約定按其情形顯失公平時，
    其約定為無效。是該條第2款所謂「加重他方當事人之責任
    」，係指一方預定之契約條款，為他方所不及知或無磋商變
    更之餘地而言，所謂「按其情形顯失公平者」，係指依契約
    本質所生之主要權利義務，或按法律規定加以綜合判斷有顯
    失公平之情形而言。依系爭抵押權設定契約其他約定事項第
    1條之約定，系爭抵押權債務人及擔保物提供人與泛亞銀行
    另立之授信契據，視為該契約之附件，其效力同於該契約，
    準此，系爭約定書亦為系爭抵押權登記之附件，而為抵押權
    效力所及；又該約定書為金融業者為經營金融業務與不特定
    多數人訂立契約之用，而單方預先擬定之契約條款，屬定型
    化契約，而有民法第247條之1規定之適用。惟借款人願自行
    或邀得他人提供擔保物，向金融機構提出借款之要約，於金
    融機構而言，較諸未提供擔保之借貸更有保障，故除非有特
    殊債信不良之情形，多數金融機構對於有擔保之借款要約，
    通常均願予承諾貸放款項，在此情形之下，借款人與擔保物
    提供人必於多方比較各金融機構之貸放條件、期間、利率等
    項，綜合考量後，始依其自由意志，擇定最有利之金融機構
    申貸，故此類借貸及設定擔保之法律關係，於金融實務操作
    上，難認係金融機構挾其經濟上優勢地位，迫使借款人與擔
    保物提供人於訂約當時處於無從選擇締約對象、無從磋商變
    更之情況。再者，系爭約定書第11條之約定，除「其他一切
    債務」以外，其餘擔保範圍條款之約定，其擔保之債務範圍
    約定語意明確，並無模糊不清之處，吳邱碧雲於簽訂系爭約
    定書時，自足以藉該條文字內容，知悉擔保債權之範圍，其
    如有不同意該部分內容者，自得請求增刪或變更之。且該條
    約款（除其他一切債務部分外）既已明示擔保債權之種類及
    範圍，足使系爭抵押權擔保之債權，得依當事人之約定，限
    制於一定範圍內之法律關係，尚不致令抵押人負擔不可預測
    之義務，自難謂該約定係不利於吳邱碧雲或有加重其責任之
    情形，是原告主張上開約款係加重抵押人之責任，對抵押人
    顯失公平，應屬無效等語，自無足取。此外，系爭約定書之
    末尾業已記載：「立約人或連帶保證人茲確認其業經合理期
    間審閱前列各條款內容，且與貴行協商後，完全瞭解並同意
    上述契約之各項規定」等語，其下即由包括吳邱碧雲在內之
    所有立約人簽名蓋章，原告空言為反於上開記載之主張，指
    稱泛亞銀行未給予吳邱碧雲審閱期間審閱系爭約定書第11
    條內容，惟未舉證以實其說，自難遽予採信。
五、綜上所述，被告所受讓對訴外人吳俊毅之訟爭借款債權，乃
    在系爭抵押權擔保範圍內，則本院98年度司執字第11711號
    強制執行事件所製作分配表編號7，將訟爭借款債權列為抵
    押債權，優先於其他普通債權而受分配，並無不合（至該分
    配表編號7「債權種類」欄所載「第二順位抵押權」，與執
    行標的之不動產僅設定登記有系爭第一順位抵押權之情，顯
    然不符，應係誤載，惟此項錯誤記載，並不影響本院上開強
    制執行事件將訟爭借款債權列為抵押債權而優先分配之效力
    ，附此敘明）。從而，原告提起分配表異議之訴，請求將被
    告依該分配表編號7所受分配之金額予以剔除，為無理由，
    應予駁回。
六、本件事證已臻明確，兩造其餘攻擊防禦方法，經核均與判決
    結果無影響，爰不分別斟酌論述，附此敘明。
七、訴訟費用負擔之依據：民事訴訟法第78條。
中    華    民    國    100    年    4    月    29    日
                  民事第二庭    法  官  鍾啟煒
正本係照原本作成。
如對本判決上訴，須於判決送達後20日內向本院提出上訴狀。如
委任律師提起上訴者，應一併繳納上訴審裁判費。
中    華    民    國    100    年    5    月    2     日
                                書記官